【裁判字號】    99,再,48
【裁判日期】    990913
【裁判案由】    營業稅
【裁判全文】
臺北高等行政法院判決
                                        99年度再字第48號
再 審原 告  介興營造廠股份有限公司
代  表  人  甲○○
訴訟代理人  乙○○  ○○○（兼送達代收人）
            己○○  ○○○
再 審被 告  財政部臺灣省北區國稅局
代  表  人  丙○○○○○○住同上
上列當事人間營業稅事件，再審原告對本院中華民國98年11月19
日98年度訴字第1284號判決提起再審之訴。本院判決如下：
    主  文
再審之訴駁回。
再審訴訟費用由再審原告負擔。
    事實及理由
一、程序事項：
    本件再審原告起訴後，再審被告之代表人已由陳文宗變更為
    邱政茂，再變更為吳自心，茲由新任代表人分別具狀聲明承
    受訴訟，核無不合，應予准許，先予敘明。
二、事實概要：緣再審原告於民國94年5 月至6 月間進貨，涉嫌
    取具虛設行號宗雅工程有限公司（下稱宗雅公司）開立之統
    一發票7 紙，銷售額合計新臺幣（下同）4,972,050 元，營
    業稅額248,603 元，作為進項憑證申報扣抵銷項稅額，案經
    法務部調查局中部地區機動工作組查獲，通報再審被告審理
    違章成立，除核定補徵營業稅額248,603 元外，並依加值型
    及非加值型營業稅法（下稱營業稅法）第51條第5 款規定，
    按所漏稅額248,603 元處以3 倍之罰鍰計745,800 元（計至
    百元止）。再審原告不服，申請復查，經再審被告以97年11
    月27日北區國稅法一字第0970009523號復查決定（下稱原處
    分）駁回其復查之聲請。提起訴願，經訴願決定駁回，嗣提
    起行政訴訟，經本院98年11月19日以98年度訴字第1284號判
    決（下稱原確定判決）駁回，提起上訴，經最高行政法院99
    年2 月26日以99年度裁字第468 號裁定（下稱原確定裁定）
    上訴駁回確定在案。嗣再審原告以原確定判決具有行政訴訟
    法第273 條第1 項第1 款及第12款情形為由，向本院提起本
    件再審之訴。
三、本件再審原告主張：
  (一)再審原告成立於70年2 月1 日，成立迄今已逾27年，資本額
    534,747,630 元，94年營業額1,742,375,599 元，94年全年
    虧損額為126,985,303 元，主要營運項目為承攬政府公共工
    程，尤以隧道工程享譽業界，包括北部第二高速公路隧道工
    程、北宜高速公路雪山隧道工程，並數次獲得行政院公共工
    程委員會頒發工程品質特優獎項殊榮，協力廠商及下包商多
    達數百家，合作廠商皆屬中小企業，94年間因對外投資之「
    世豐水力發電廠」未能適時取得銀行貸款奧援，遂以自有資
    金支應，復以榮工處計價撥款作業延宕，以致資金積壓，資
    金週轉失靈，94年10月起陸續發生退票，發生嚴重財務危機
    ，由於行業特性，下包商規模小、家數眾多，即便再審原告
    盡最大之注意，進貨時亦難保不會取得虛設行號之發票，再
    審原告之行為程度與罰鍰（3 倍罰鍰高達994,403 元）處分
    間之比例關係，並未據再審被告有隻字說明，已過度侵害再
    審原告之財產權，再審原告已被迫裁員，深陷自行倒閉之危
    機。
  (二)行政院秘書長95年6 月27日院台財字第0950030964號函囑就
    司法院函送之該院所屬各級行政法院處理稅務訴訟事件之相
    關建議事項，貳、稅務制度方面：項次13：「稅捐稽徵法第
    48條之3 規定之「裁處時」，解釋上包括行政救濟階段，與
    行政罰法第5 條規定之「最初裁處時」有別。
  (三)「稅務違章案件裁罰金額或倍數參考表」（下稱裁罰倍數參
    考表）之性質為財政部協助下級機關行使裁量權而訂頒之裁
    量基準，再審被告為財政部之下級機關，自應依行政程序法
    第16 1條行政規則之效力規定，受其拘束。
  (四)稅捐稽徵法第48條之3 與同法第1 之1 條均明文對尚在行政
    救濟階段案件，其行政裁罰有「從新從輕」原則之適用。
  (五)行政機關於進行行政裁量時，須遵守行政規則或因此所形成
    之行政慣例，此為「行政自我拘束」原則，此時該行政規則
    即具有外部效力，此稱行政裁罰時，應包括行政救濟階段。
  (六)再審被告應依法行政，稅捐稽徵法第48條之3 及同法第1 條
    之1 ，均規定有行政救濟階段裁罰時，適用有利再審原告之
    法律規定及財政部函釋，裁罰倍數參考表已對稅務裁罰作原
    則性、一般性及例外性之裁量基準作決定，符合立法者授權
    裁量意旨，可達具體個案目的，最高行政法院92年度判字第
    1793號判決：「行政機關基於行使裁量權之需要得根據其行
    政目的之考量而訂定裁量基準，此種裁量基準可由行政機關
    本於職權自行決定無須立法者另行授權，惟其仍應遵循立法
    者授權裁量之意旨。故行政機關於訂定裁量基準時，其除作
    原則性，或一般性裁量基準之決定外，仍應作例外情形時裁
    量基準之決定，始符合立法者授權裁量之意旨，以達具體個
    案之正義。」可參照。裁罰3 倍或2 倍，均在法定之裁罰範
    圍，並符個案正義目的。依行政程序法第10條：「行政機關
    行使裁量權，不得逾越法定之裁量範圍，並應符合法規授權
    之目的。」規定，再審被告對未確定案件應作2 倍有利再審
    原告之裁罰決定。
  (七)裁罰倍數參考表為行政規則，適用一般性法律原則，再審原
    告與再審被告於另案就同一違章項目，原裁罰處分時均受3
    倍之裁罰，行政救濟裁處時，和解為2 倍之裁罰（分別有鈞
    院98年度訴字第1965號、98年度訴字第1966號、98年度訴字
    第19 67 號、98年度訴字第1968號、98年度訴字第1964號和
    解筆錄可參），同一再審原告及再審被告、同為取得非交易
    對象之進貨發票而受處罰，其裁罰標準自應相同，除再審被
    告能舉證本件個案情節違規重大外，自應許本件依新修訂後
    裁罰倍數參考表按2 倍處罰，以符公平原則及行政一致原則
    。
  (八)行政規則為財政部基於法律授權，本於職權所發布之命令，
    雖不必再經立法授權，惟仍應符合立法授權意旨，稅捐稽徵
    法第48條之3 、同法第1 條之1 均適用「從新從輕」原則，
    對於有利於再審原告之新法律、新函釋，於行政救濟中未確
    定案件有其適用，基於命令不得牴觸憲法或法律（中央法規
    標準第11條），行政規則雖不必再經立法授權，惟仍應符合
    立法授權意旨，依行政訴訟法第125 條第1 項：「行政法院
    應依職權調查事實關係，不受當事人主張之拘束。」及同法
    第133 條：「行政法院於撤銷訴訟，應依職權調查證據」之
    規定，原確定裁定對新頒布有利再審原告之裁罰倍數參考表
    ，自應斟酌，懇請鈞院力促和解，以息訟源等情。
  (九)聲明求為判決：原確定判決廢棄、訴願決定及原處分不利再
    審原告部分均撤銷；訴訟費用由再審被告負擔。
四、再審被告抗辯則以：
  (一)按「營業人左列進項稅額，不得扣抵銷項稅額：一購進之貨
    物或勞務未依規定取得並保存第33條所列之憑證者。」、「
    納稅義務人，有左列情形之一者，除追繳稅款外，按所漏稅
    額處1 倍至10倍罰鍰，並得停止其營業……五虛報進項稅額
    者。」為營業稅法第19條第1 項第1 款及第51條第5 款所明
    定。次按「一營業人以不實進項稅額憑證申報扣抵銷項稅額
    ，而觸犯加值型及非加值型營業稅法（以下簡稱營業稅法）
    第51條第5 款規定之案件，參照司法院釋字第337 號解釋意
    旨，應以虛報進項稅額之營業人是否逃漏稅款為處罰要件，
    與開立憑證者之營業稅申報繳納情形無涉。二營業人以不實
    進項稅額憑證申報扣抵銷項稅額之案件，如經查明有進貨事
    實者，應依營業稅法第19條第1 項第1 款、第51條第5 款及
    稅捐稽徵法第44條規定補稅及擇一從重處罰……三本部83年
    7 月9 日台財稅第831601371 號函、84年3 月24日台財稅第
    84 1614038號函、84年5 月23日台財稅第841624947 號函及
    95 年5月23日台財稅字第09504535500 號令，自即日起廢止
    。」為財政部98年12月7 日台財稅字第09804577370 號令（
    下稱財政部98年12月7 日令）所明釋。
  (二)查再審原告於系爭期間取具虛設行號宗雅公司開立之統一發
    票，作為進項憑證申報扣抵銷項稅額，違章事證明確，並經
    鈞院詳為審酌論駁於98年11月19日以原確定判決駁回在案，
    且本件再審原告之違章行為，依營業稅法第51條規定，應按
    所漏稅額處1 倍至10倍之罰鍰，再審被告參據財政部令頒之
    裁罰倍數參考表所定裁量標準，按漏稅額裁處3 倍之罰鍰，
    並無任何違背法令規定及裁量違法之情事；財政部發布裁罰
    倍數參考表，係按各種稅務違章情形及違章後情形等事項分
    別訂定裁罰金額或倍數，該表除訂定原則性或一般性裁量基
    準外，另訂有例外情形之裁量基準，與法律授權之目的，並
    無牴觸，亦有最高行政法院93年度判字第309 號判決可資參
    照。上開裁罰基準，核其性質僅係屬行政程序法第159 條所
    規範之行政規則，尚非法律，僅為裁罰基準之變更，並無稅
    捐稽徵法第48條之3 從新從輕規定之適用自屬當然。
  (三)再審原告另主張裁罰倍數參考表，有拘束訂定機關及其下級
    機關之效力，故稽徵機關對於未判決確定案件，應依據新修
    正之裁罰標準而為裁罰乙節，查上級機關所訂定之裁量基準
    ，固有拘束下級機關之效力，惟該裁量基準僅係行政機關於
    法令規定之裁量範圍內行使裁量權之參考，未確定案件是否
    適用修正後裁罰倍數參考表據以裁罰，係屬行政機關之裁量
    權限，要不得於行政訴訟程序再予爭執與主張，況前本件訴
    願決定作成係於98年12月7 日裁罰倍數參考表修正前之98年
    4 月29日，再審被告參據修正前裁罰倍數參考表所為之裁罰
    ，即無任何違法或不當之處，從而鈞院原確定判決將再審原
    告之訴駁回及最高行政法院原確定裁定將再審原告上訴駁回
    並無錯誤，本件查無行政訴訟法第273 條所規定之合法再審
    事由，再審原告復提起再審，顯不合法。
  (四)聲明求為判決：駁回再審原告之訴；訴訟費用由再審原告負
    擔。
五、經查：
  (一)按「有下列各款情形之一者，得以再審之訴對於確定終局判
    決聲明不服。但當事人已依上訴主張其事由或知其事由而不
    為主張者，不在此限：一適用法規顯有錯誤者。……十二當事
    人發現就同一訴訟標的在前已有確定判決或和解或得使用該
    判決或和解。」、「再審之訴顯無再審理由者，得不經言詞
    辯論，以判決駁回之。」行政訴訟法第273 條第1 項第1 款
    、第12款、第278 條第2 項分別定有明文。
  (二)次按行政訴訟法第273 條第1 項第1 款所謂適用法規顯有錯
    誤，係指原判決所適用之法規與該案應適用之現行法規相違
    背，或與解釋、判例有所牴觸者而言。至於法律上見解之歧
    異，再審原告對之縱有爭執，要難謂為適用法規錯誤，自不
    得據為再審理由，改制前行政法院62年判字第610 號著有判
    例可資參照。又同條項第12款所謂當事人發見就同一訴訟標
    的在前已有確定判決或得使用該判決者，係指在前已有確定
    判決，與本件原判決兩者之事件標的乃屬同一而言。
  (三)再審原告主張稅捐稽徵法第48條之3 規定之「裁處時」，解
    釋上包括行政救濟階段，與行政罰法第5 條規定之「最初裁
    處時」有別，且裁罰倍數參考表之性質為財政部協助下級機
    關行使裁量權而訂頒之裁量基準，再審被告應依行政程序法
    第161 條行政規則之效力規定，受其拘束。稅捐稽徵法第48
    條之3 與同法第1 條之1 明定，對尚在行政救濟階段案件，
    其行政裁罰有「從新從輕」原則之適用，故原確定判決所適
    用之法規顯然不合於上揭法律規定，適用法規顯有錯誤云云
    。查，再審原告於原確定判決為判決後，亦以相同理由提起
    上訴，但因上訴理由並未就原確定判決有何不適用法規、適
    用法規不當或行政訴訟法第243 條第2 項所列各款之情形具
    體指摘而遭最高行政法院以原確定裁定駁回上訴在案，原確
    定裁定中已敘明「……三……至稅務違章案件裁罰金額或倍
    數參考表雖經財政部以98年12月7 日臺財稅字第0980457738
    0 號令修正，就本件違章情節所定之裁罰倍數業已減輕，惟
    適用稅捐稽徵法第1 條之1 規定之『從新從輕』原則者，應
    以財政部發布之解釋函令為限，而上開參考表性質既僅為協
    助下級機關行使裁量權而訂頒之裁量基準，並非前揭條文所
    稱之『解釋函令』，故本件有關罰鍰之倍數，自無稅捐稽徵
    法第1 條之1 之適用餘地。又上開參考表，並非法律，亦難
    認有適用同法第48條之3 規定之法律從新從輕原則之可言，
    併予敘明。」等語（參見原確定裁定第3 頁），故依前揭行
    政訴訟法第273 條第1 項但書規定，再審原告再依上揭事由
    ，向本院提起本件再審之訴，即屬於法不合，合先陳明。
  (四)次查，本件原確定判決理由略以「……(3)按宗雅公司在涉案
    期間進貨異常比例100%，其所進貨物並無與鋼材有關，故不
    可能有鋼材等貨品賣給原告，且該公司93、94年也未雇用員
    工，故原告不可能向宗雅公司進貨，也不可能有實際交易之
    事實；又宗雅公司雖辦理營業稅申報，惟其進項來源均係來
    自虛設行號，其係以虛抵虛的操作，無實繳稅額或藉繳納少
    許稅款規避稅捐機關的查核，並無虛設行號有依規定按期申
    報之事實。而原告未保留實際交易對象資料，其有進貨事實
    卻取得虛設行號開立之進項憑證申報扣抵銷項稅額之違章事
    證明確，應就其取得不得扣抵憑證扣抵銷項稅額部分追補稅
    款，原核定補徵營業稅額248,603 元（參原處分卷p.203 ）
    ，自無不合。再原告與宗雅公司無交易行為，卻取具涉嫌虛
    設行號之宗雅公司開立之發票，作為進項憑證申報扣抵銷項
    稅額，致虛報進項稅額，縱非故意，仍有過失，自應論罰，
    從而被告按所漏稅額248,603 元處以3 倍（依裁罰倍數表之
    規定，被告處以3 倍罰鍰已是最低度）之罰鍰計745,800 元
    （計至百元止，計算參原處分卷p.230 原處分書），亦無不
    當。」等語（參見原確定判決第9 頁至第10頁），則由上揭
    原確定判決理由可知，原確定判決就於法並無違誤之證據、
    得心證之理由及再審原告之主張如何不足採等情，均已詳為
    論斷，核其適用之法規並無與應適用之現行法規相違背或與
    解釋、判例相牴觸之情形，自無適用法規顯有錯誤之情事。
    再審原告對原確定判決所持駁回其於前訴訟程序之訴之理由
    縱有爭執，核屬事實認定職權之正當行使或法律上見解之歧
    異，尚難謂為原確定判決適用法規顯有錯誤，再審原告執此
    主張原確定判決有適用法規錯誤之再審原因，即非有據。
  (五)又查再審原告主張其與再審被告於另案就同一違章項目，原
    裁罰處分時均受3 倍之裁罰，於訴訟程序中與再審被告達成
    和解為2 倍之裁罰，本件既為同一再審原告及再審被告，並
    同為取得非實際交易對象之進貨統一發票而受處罰，自應許
    依新修訂裁罰倍數參考表規定按2 倍處罰，以符公平原則及
    行政一致原則云云。惟查，再審原告主張之本院98年度訴字
    第1964、1965、1966、1967、1968號等和解案，係再審原告
    於不同年度取得非交易對象之進貨發票，補徵營業稅並處罰
    鍰之案件，訴訟標的均不相同，與本件再審原告進貨取得虛
    設行號宗雅公司開立之統一發票，申報扣抵銷項稅額，致虛
    報進項稅額，經再審被告補徵營業稅並處3 倍罰鍰之案件亦
    非屬同一訴訟標的，自無行政訴訟法第273 條第1 項第12款
    所稱「同一訴訟標的在前已有和解或得使用該和解者」規定
    之適用。是原確定判決就此部分亦無再審原告所稱同一訴訟
    標的在前已有和解或得使用該和解之情事，再審原告據此理
    由提起本件再審之訴，顯係誤解，亦不足採。
  (六)綜上所述，再審原告依行政訴訟法第273 條第1 項第1 款、
    第12款事由，提起本件再審之訴，依其起訴主張之事實，顯
    難認有再審理由，爰不經言詞辯論，逕以判決駁回。
據上論結，本件再審之訴為無理由，依行政訴訟法第278 條第2
項、第98條第1 項前段，判決如主文。
中    華    民    國    99    年    9     月    13    日
                   臺北高等行政法院第四庭
                             審判長法  官  黃本仁
                                   法  官  林妙黛
                                   法  官  陳秀
上為正本係照原本作成。
如不服本判決，應於送達後20日內，向本院提出上訴狀並表明上
訴理由，如於本判決宣示後送達前提起上訴者，應於判決送達後
20日內補提上訴理由書（須按他造人數附繕本）。
中    華    民    國    99    年    9     月    13    日
                                   書記官  楊子鋒

司法院資訊處製作；財團法人民間司法改革基金會備份。
